【裁判字號】    99,訴,579
【裁判日期】    991231
【裁判案由】    請求分割共有物
【裁判全文】
臺灣屏東地方法院民事判決               99年度訴字第579號
原      告  葉沈金葉
訴訟代理人  蔡美麗
            葉博倫
被      告  林宏政
訴訟代理人  林鄭秀蓮
被      告  林江麟
上列當事人間請求分割共有物事件，本院於民國99年12月22日言
詞辯論終結，判決如下：
    主      文
兩造共有坐落屏東縣南州鄉○○段一三八五地號、面積四八二八
˙八八平方公尺土地，依下列方法分割：(一)如附圖二所示編號D
部分面積一六０九˙六三平方公尺分歸被告林江麟取得；(二)如附
圖二所示編號E 部分面積一六０九˙六三平方公尺分歸原告取得
；(三)如附圖二所示編號F 部分面積一六０九˙點六二平方公尺分
歸被告林宏政取得。
訴訟費用由兩造按原應有部分比例負擔。
    事實及理由
一、原告主張：坐落屏東縣南州鄉○○段1385地號、面積4828.8
    84平方公尺土地（下稱系爭土地），為原告與被告林江麟、
    林宏政所共有，應有部分各為3 分之1 ，系爭土地並無因其
    使用目的而有不能分割之情形，且兩造間亦未以契約訂有不
    分割之期限，惟其分割方法不能協議決定，爰提起本件分割
    共有物之訴，請求裁判分割系爭土地。關於系爭土地之分割
    方法，伊同意按附圖二所示方法分割，將編號E 部分面積16
    09.63 平方公尺分歸伊取得等情，並聲明：兩造共有系爭土
    地准予分割。
二、被告則陳稱：渠等均同意分割系爭土地，並同意按如附圖二
    所示方法分割，將編號D 部分面積1609.63 平方公尺分歸被
    告林江麟取得，將編號F 部分面積1609.62 平方公尺分歸被
    告林宏政取得，但渠等不願負擔分割之費用等語，並均聲明
    ：同意分割。
三、按各共有人，除法令另有規定外，得隨時請求分割共有物。
    但因物之使用目的不能分割或訂有不分割之期限者，不在此
    限。分割之方法不能協議決定，或於協議決定後因消滅時效
    完成經共有人拒絕履行者，法院得因任何共有人之請求，命
    為下列分配：一、以原物分配於各共有人。但各共有人均受
    原物之分配顯有困難者，得將原物分配於部分共有人。二、
    原物分配顯有困難時，得變賣共有物，以價金分配於各共有
    人；或以原物之一部分分配於各共有人，他部分變賣，以價
    金分配於各共有人。民法第823 條第1 項及第824 條第2 項
    定有明文。又每宗耕地分割後每人所有面積未達0.25公頃者
    ，不得分割，但本條例中華民國89年1 月4 日修正施行前之
    共有耕地，得分割為單獨所有，農業發展條例第16條第1 項
    第4 款設有明文。查系爭土地為兩造所共有，乃一般農業區
    農牧用地，係屬農業發展條例第3 條第11款所定之耕地，並
    係農業發展條例89年1 月4 日修正施行前之共有耕地，原告
    及被告林江麟、林宏政之應有部分各為3 分之1 ，且系爭土
    地依其使用目的並無不能分割之情形，兩造間亦未以契約定
    有不分割之期限，惟其分割方法迄不能協議決定各事實，為
    兩造所不爭執，並有土地登記謄本、地籍圖謄本及屏東縣林
    邊鄉調解委員會99年民調字第39號調解不成立證明書附卷可
    稽，堪信為實在。則原告請求裁判分割系爭土地，揆諸前揭
    法條規定，於法即無不合，應予准許。
四、本件之爭點為：系爭土地依何方法分割方為公平適當？茲論
    述如下：
  (一)系爭土地大致呈長方形，東邊靠近道路，其上並無建築物，
    被告林江麟占有使用系爭土地北側部分，目前種植蓮霧，其
    所占用面積與其應有部分相較，短少38.73 平方公尺；原告
    占有使用系爭土地中間部分，目前荒廢未種植作物，其所占
    用面積與其應有部分相較，短少1.31平方公尺；被告林宏政
    占有使用系爭土地南側部分，原種植水稻，目前休耕，其所
    占用面積與其應有部分相較，多出40.04 平方公尺等事實，
    有原告提出之照片為證，並經本院會同屏東縣東港地政事務
    所測量員到場勘測屬實，製有勘驗測量筆錄及土地複丈成果
    圖在卷可憑。
  (二)關於系爭土地之分割方法，如按兩造使用現況分割（即附圖
    一所示編號A 、B 及C 部分），則原告與被告林江麟所分得
    之面積少於渠等之應有部分，被告林宏政所分得之面積則多
    於其應有部分，於各共有人間有失公平。若參考兩造目前占
    有使用之位置及各共有人之應有部分製作分割方案（即附圖
    二所示編號D 、E 及F 部分），不惟各共有人所分得之部分
    得與其應有部分折算之面積相吻合，且原本占用系爭土地面
    積較多之被告林宏政，目前處於休耕狀態，亦無因此分割方
    法而蒙受作物之損失，兩造於本院審理時，復均同意將系爭
    土地如附圖二所示編號E 部分面積1609.63 平方公尺分歸原
    告取得；如附圖二所示編號D 部分面積1609.63 平方公尺分
    歸被告林江麟取得；如附圖二所示編號F 部分面積1609.63
    平方公尺分歸被告林宏政取得，堪認以此方法分割，尚屬公
    平適當，爰依此方法分割系爭土地如主文第1 項所示。
五、末按分割共有物之訴實質上並無所謂何造勝訴敗訴之問題，
    是以如將訴訟費用完全命形式上敗訴之被告負擔，實欠公允
    。本院審酌兩造各自因本件訴訟所得之利益，認本件之訴訟
    費用，應由兩造各按原應有部分比例分擔，始為妥適，被告
    所辯不願分擔費用云云，尚非可採。
六、據上論結，原告之訴為有理由，依民事訴訟法第80條之1 、
    第85條第1 項前段，判決如主文。
中    華    民    國    99    年    12    月    31    日
                  民事第二庭    法  官  程士傑
正本係照原本作成。
如對判決上訴，須於判決送達後二十日內向本院提出上訴狀，其
未表明上訴理由者，應於提出上訴後二十日內向本院補提理由書
狀（均須按他造當事人之人數附繕本）。如委任律師提起上訴者
，應一併繳納上訴審裁判費。
中    華    民    國    100   年     1     月    3     日
                                書記官  李家維

司法院資訊處製作；財團法人民間司法改革基金會備份。
